【裁判字號】    94,訴,2931
【裁判日期】    950831
【裁判案由】    商標異議
【裁判全文】
臺北高等行政法院判決
                                     94年度訴字第02931號
                              .
原      告  法商‧拉克絲蒂股份有限公司
代  表  人  甲○○○○○○
訴訟代理人  乙○○
被      告  經濟部智慧財產局
代  表  人  蔡練生（局長）
訴訟代理人  丙○○
參  加  人  大陸地區‧張壯強
上列當事人間因商標異議事件，原告不服經濟部中華民國94年07
月07日經訴字第09406131590號訴願決定，提起行政訴訟，並經
本院裁定命參加人獨立參加本件被告之訴訟。本院判決如下：
    主  文
原告之訴駁回。
訴訟費用由原告負擔。
    事  實
一、事實概要：參加人於民國（以下同）91年12月17日以「風度
    鱷FENGDUE及圖」商標，指定使用於當時商標法施行細則第4
    9條所定商品及服務分類表第25類之「衣服、...、腰帶」等
    商品，向被告申請註冊，經被告審查，准列為審定第000000
    0號商標。嗣原告以該審定商標有違當時商標法第37條第7款
    及第12款之規定，對之提起異議，案經被告審查，認系爭商
    標尚無違反修正前商標法第37條第7款、第12款及現行商標
    法第23條第1項第12款及第13款之規定，乃以93年12月21日
    中台異字第921535號商標異議審定書為「申請不成立」之處
    分。原告不服，提起訴願，經訴願決定駁回，原告猶不服，
    遂向本院提起行政訴訟。本院因認本件訴訟之結果，參加人
    之權利或法律上利益將受損害，乃依行政訴訟法第42條第1
    項規定，依職權裁定命參加人獨立參加本件被告之訴訟。
二、兩造聲明：
  (一)原告未於言詞辯論期日到場，依其起訴狀所載聲明如下：
  1.原處分及訴願決定均撤銷。
  2.訴訟費用由被告負擔。
  (二)被告聲明：
  1.駁回原告之訴。
  2.訴訟費用由原告負擔。
三、兩造之主張：
甲、原告主張：
  (一)商標圖樣「相同或近似於他人著名之商標或標章，有致公眾
    混淆誤認之虞者」、「相同或近似於他人同一商品或類似商
    品之註冊商標者」，不得申請註冊；商標「相同近似於他人
    著名商標或標章，有致相關公眾混淆誤認之虞，或有減損著
    名商標或標章之識別性或信譽之虞者」、「相同或近似於他
    人同一或類似商品或服務之註冊商標或申請在先之商標，有
    致相關消費者混淆誤認之虞者」，不得註冊，分別為修正前
    商標法第37條第7款及第12款及現行商標法第23條第1項第12
    款及第13款所明定。所謂「著名商標或標章」，係指商標或
    標章經相當期間之廣泛使用，使其商品信譽已為國內相當多
    數之相關大眾所知悉者而言；所謂「有致公眾混淆誤認之虞
    」，係指商標圖樣有使一般消費者對其所表彰之商品來源或
    產製者發生混淆誤認之虞而言，並不以指定使用於同一或類
    似或性質相同或近似之商品（或服務）為要件；又所謂「有
    致相關公眾混淆誤認之虞者」，係指商標有使相關消費者對
    其所表彰之商品來源或產製主體發生混淆誤信之虞而言。判
    斷是否有混淆誤認之虞，被告公告之「混淆誤認之虞」審查
    基準，列有各項相關參考因素，其中商標近似及據爭商標是
    否著名二項要素，為前揭法條規定必須具備之要件，其他參
    酌要素則視個案中是否存在而為斟酌，而「商標在外觀、讀
    音或觀念上，有一足以產生混同誤認之虞者，即屬近似商標
    」。
  (二)兩造商標應構成近似:
  1.查本件被告以系爭註冊第0000000號「風度鱷FENGDUE及圖」
    商標與據以異議之註冊第48013號「樂可絲及圖」、第19815
    9號「lacoste & design」及第178644號「CROCODILE DESIG
    N CONTAINING LACOSTE」等商標圖樣相較，前者圖樣上之圖
    形係以外文「FENGDUE」為主體、並沿該字外圍以單線勾勒
    出一隻頭戴冠帽之抽象爬蟲圖案，再與外文「FENGDUE」、
    中文「風度鱷」依序由上而下組成系爭商標整體圖樣，與據
    以異議商標圖樣或為實體鱷魚造型圖或結合有外文「LACOST
    E」等之聯合式，二者構圖意匠有別，予人寓目印象明顯可
    辨；又系爭商標圖樣之圖形既為抽象之爬蟲圖案，其內並置
    一獨創之外文「FENGDUE」，與自然界存在之真實鱷魚尚能
    區分，其外觀及觀念均難謂有使人與據以異議商標產生聯想
    ；且兩造商標之中文「風度鱷」與「儂格仕」、外文「FENG
    DUE」與「LACOSTE」復截然不同，客觀上皆無使消費者產生
    混同誤認之虞，應非屬構成近似之商標，而認無首揭法條之
    適用。
  2.兩造商標應構成近似:
    (1)按「審究商標是否構成近似，應就商標在外觀、觀念或讀
      音方面逐一觀察，如有一構成近似，即屬近似之商標，而
      觀念近似係指標章圖樣之實質意義有產生混同誤認之虞者
      而言。」此為被告83年07月所編印之「商標手冊」第40頁
      商標近似判斷方法5所明示。
    (2)查系爭商標圖樣上之抽象鱷魚圖形，與據以異議商標圖樣
      上之鱷魚圖形，二者除左右方向上略有不同外，其餘張口
      朝前，尾巴上揚，且均以線條勾勒出鱷魚圖外框，內置外
      文之設計手法，如出一轍；且外文部份置於鱷魚外框內，
      乍看之下，似為鱷魚圖身上之條紋，並非表彰商品之主要
      部份，此於市場調查時，一般消費者對據以異議商標之認
      知為「鱷魚圖形」即可知悉，而非嵌於圖形內之「lacost
      e」，同理系爭商標所特別表彰者亦為「鱷魚圖形」，而
      非「FENGDUE」，況一般標示於衣服商品上標記多以圖形
      為主，且原告申請之一系列商標中，真正知名者仍為「鱷
      魚圖形」，其他如中文「儂格仕」、外文「lacoste」均
      未如「鱷魚圖形」之舉世聞名，故兩造商標之近似度極高
      ，為此，懇請大院參酌市場交易實況等其他各項要素及客
      觀事實，就全盤詳加審究。
    (3)就兩造商標之圖形實質意義而言，二者均為「鱷魚圖形」
      ，已屬觀念近似，且原告之「鱷魚圖形」商標亦經常單獨
      標示於商品之上，衡酌社會一般通念，圖形設計為消費者
      最主要之識別依據，如分別將設計態樣雷同之兩造商標圖
      樣，分別標示於衣服商品之上，外觀上難謂無使一般商品
      購買人對其所表彰之商品來源，與據以異議諸商標產生聯
      想而致混淆誤信誤購之虞，自有首揭法條之適用。
  (三)據以異議商標之商標為著名商標，應賦予較大之保護範圍:
  1.判斷兩造商標是否構成近似，應就參加人對系爭商標之使用
    與據以異議商標是否「可能產生混同」以為認定，且除就商
    標圖樣加以觀察外，仍應考量二造商標之使用情形，亦即舉
    凡使用商標之方式、地域、時間、商品品質、廣告量、銷售
    量、企業規模及企業形象等，對於有無混同誤認之虞均有影
    響。例如：著名商標在判斷商標是否近似及商品或服務是否
    類似時，即具有較大保護範圍，此亦為被告83年07月編印「
    商標手冊」第39頁（考量因素5）所採之審查要點。
  2.今兩造商標之外觀、觀念及意義上既均為「鱷魚圖形」，即
    有產生混淆誤認之虞，更何況原告之「鱷魚圖形」為世界上
    著名之商標，故在判斷兩造商標是否構成近似時，自應賦予
    較大之保護範圍，且「以著名商標與其他文字或圖形結合而
    成之商標，原則上與該著名商標構成近似」亦為被告商標手
    冊第42頁所明訂；亦有被告中台異字第870231、G00000000
    、G00000000 、G00000000 、G00000000 號商標異議審定書
    及鈞院93年度訴字第01673 號判決等雷同之案例可證，故原
    處分卻為相反之認定，其先後認事用法顯然有欠一貫，自難
    昭人折服。
  (四)綜上，系爭商標違反前揭規定，懇請 鈞院鑒核，賜判決將本
    案之訴願決定及原處分均撤銷，並指示被告另為適法之處分
    。
乙、被告主張：
  (一)按「本法修正施行前，已提出異議，尚未異議審定之案件，
    以本法修正施行前及本法修正施行後之規定均為違法事由為
    限，始撤銷其註冊；其程序依修正後之規定辦理。」為現行
    商標法第90條規定。系爭案係商標法修正施行前，已提出異
    議尚未異議審定之案件，且其所涉之修正施行前商標法第37
    條第7款及12款，業經修正為商標法第23條第1項第12款及13
    款，於修正施行前後法條規定均為違法事由，合先敘明。
  (二)商標圖樣「相同或近似於他人著名之商標或標章，有致公眾
    混淆誤認之虞者」、「相同或近似於他人同一商品或類似商
    品之註冊商標者」，不得申請註冊；商標「相同或近似於他
    人著名商標或標章，有致相關公眾混淆誤認之虞，或有減損
    著名商標或標章之識別性或信譽之虞者」、「相同或近似於
    他人同一或類似商品或服務之註冊商標或申請在先之商標，
    有致相關消費者混淆誤認之虞者」，不得註冊，分別為修正
    前商標法第37條第7款及第12款及現行商標法第23條第1項第
    12款及第13款之規定，惟前揭條款規定之適用，應以兩造商
    標構成相同或近似為前提要件。而商標之近似，應本客觀事
    實，以具有普通知識經驗之消費者，於購買時施以普通所用
    之注意，有無混淆誤認之虞判斷之。
  (三)查本件系爭註冊第0000000號「風度鱷FENGDUE及圖」商標，
    與原告據以異議之註冊第48013號「樂可絲及圖」、第19815
    9號「lacoste & desogn」、第178644號「CROCODILE DESIG
    N CONTAINING LACOSTE」等商標圖樣（詳如異議申請書所載
    及異議申請書所附之使用資料）相較，前者圖樣上之圖形係
    以外文「FENGDUE」為主體，並沿該字外圍以單線勾勒出一
    隻頭戴冠帽之抽象爬蟲圖案，再與外文「FENGDUE」、中文
    「風度鱷」依序由上而下構成系爭商標整體圖樣，與據以異
    議之諸商標圖樣或為實體鱷魚造型圖，或結合有外文「LACO
    STE」等之聯合式，二者構圖意匠有別，予人寓目印象明顯
    可辨；又系爭商標圖形既為抽象之爬蟲圖案，其內並置一獨
    創之外文「FENGDUE」，與自然界存在之真實鱷魚尚能區分
    ，其外觀及觀念上均難謂有使人與據以異議商標產生聯想；
    且兩造商標之中文「風度鱷」與「儂格仕」、外文「FENGDU
    E」與「LACOSTE」復截然不同，客觀上皆無使消費者產生混
    同誤認之虞，應非屬構成近似之商標，故系爭商標之註冊，
    揆諸上開說明，自無前揭規定之適用。
  (四)綜上，被告原處分洵無違誤，敬請駁回原告之訴。
丙、參加人未於言詞辯論期日到場，亦未提出任何書狀為主張。
    理  由
一、本件原告經合法通知，未於言詞辯論期日到場，核無行政訴
    訟法第218 條準用民事訴訟法第386 條所列各款情形，爰依
    被告之聲請，由其一造辯論而為判決。
二、按商標圖樣「相同或近似於他人著名之商標或標章，有致公
    眾混淆誤認之虞者」、「相同或近似於他人同一商品或類似
    商品之註冊商標者」，不得申請註冊；商標「相同或近似於
    他人著名商標或標章，有致相關公眾混淆誤認之虞，或有減
    損著名商標或標章之識別性或信譽之虞者」、「相同或近似
    於他人同一或類似商品或服務之註冊商標或申請在先之商標
    ，有致相關消費者混淆誤認之虞者」，不得註冊，分別為修
    正前商標法第37條第7 款及第12款及現行商標法第23條第1
    項第12款及第13款之規定，惟前揭條款規定之適用，應以兩
    造商標構成相同或近似為前提要件。而商標之近似，應本客
    觀事實，以具有普通知識經驗之消費者，於購買時施以普通
    所用之注意，有無混淆誤認之虞判斷之。所謂「有致相關消
    費者混淆誤認之虞」者，係指兩商標因相同或構成近似，致
    使相關消費者誤認為同一商標，或雖不致誤認二商標為同一
    商標，但極有可能誤認二商標之商品／服務為同一來源之系
    列商品／服務，或誤認二商標之使用人間存在關係企業、授
    權關係、加盟關係或其他類似關係而言。而判斷有無混淆誤
    認之虞，則應參酌商標識別性之強弱、商標之近似及商品／
    服務類似等相關因素之強弱程度、相互影響關係及各因素等
    綜合認定是否已達有致相關消費者產生混淆誤認之虞。
三、本件係參加人前於91年12月17日以「風度鱷FENGDUE 及圖」
    商標，指定使用於當時商標法施行細則第49條所定商品及服
    務分類表第25類之「衣服、... 、腰帶」等商品，向被告申
    請註冊，經被告審查，准列為審定第000000 0號商標。嗣原
    告以該審定商標有違當時商標法第37條第7 款及第12款之規
    定，對之提起異議，案經被告審查，認系爭商標尚無違反修
    正前商標法第37條第7 款、第12款及現行商標法第23條第1
    項第12款及第13款之規定，乃以93年12月21日中台異字第92
    1535號商標異議審定書為「申請不成立」之處分。原告則不
    服，為如事實欄所載之主張。是本件應審究者厥為系爭商標
    有無違反修正前商標法第37條第7 款、第12款及現行商標法
    第23條第1 項第12款及第13款之規定。
四、本院判斷如下：
  (一)查本件系爭註冊第0000000 號「風度鱷FENGDUE 及圖」商標
    圖樣，係由以外文「FENGDUE 」經造型設計成一頭戴冠帽之
    抽象鱷魚圖，再加以外文「FENGDUE 」及中文「風度鱷」由
    上而下組成商標整體圖樣；而原告據以異議之諸商標圖樣則
    由實體鱷魚圖形或外文「LACOSTE 」、「lacoste 」所構成
    ，或由實體或類似鱷魚圖形內置外文「lacoste 」，或由實
    體鱷魚圖形搭配外文「LACOSTE 」，或由類似鱷魚圖形內置
    外文「lacoste 」再搭配中文「儂格仕」或其他外文所組成
    ；兩者整體商標圖樣，無論在外觀、觀念及讀音上明顯有別
    。
  (二)又鱷魚係一般常見之自然界動物，以其為主之設計圖案充斥
    於日常生活當中，是以此為造形之商標圖樣是否近似，仍須
    就個案具體判斷之；本件系爭商標圖樣上之圖形係以外文「
    FENGDUE 」為主體，並沿該字外圍以單線勾勒出一隻頭戴冠
    帽之抽象爬蟲圖案，與據以異議商標及服務標章圖樣上之實
    體或類似鱷魚圖形相較，二者構圖意匠差異明顯，予人寓目
    印象迥然不同，尚無使人產生混同誤認之虞。以具有普通知
    識經驗之消費者，於購買時施以普通之注意，尚不致會有所
    混淆而誤認二者來自同一來源或雖不相同但有關聯之來源，
    應非屬構成近似之商標。自無首揭法條規定之適用。
五、綜上所述，被告以系爭商標尚無違反修正前商標法第37條第
    7 款、第12款及現行商標法第23條第1 項第12款及第13款之
    規定，所為申請不成立之處分，於法核無不合。訴願決定予
    以維持，亦屬妥適。原告仍執前詞，請求撤銷原處分及訴願
    決定，為無理由，應予駁回。
據上論結，原告之訴為無理由，依行政訴訟法第218 條、民事訴
訟法第385 第1 項前段、行政訴訟法條第98條第3 項前段，判決
如主文。
中    華    民    國    95    年    8    月    31    日
                    第七庭審判長法  官  黃  本  仁
                                法  官  李  玉  卿
                                法  官  黃  秋  鴻
上為正本係照原本作成。
如不服本判決，應於送達後20日內，向本院提出上訴狀並表明上
訴理由，如於本判決宣示後送達前提起上訴者，應於判決送達後
20日內補提上訴理由書（須按他造人數附繕本）。
中    華    民    國    95    年    8    月    31    日
                                書記官  蘇  婉  婷


司法院資訊處製作；財團法人民間司法改革基金會備份。
